臺灣高等法院刑事判決　　　　　　　　　　　　　九十三年度選上更(一)字第二號
　　上　訴　人　乙○○
　　即　被　告
　　選任辯護人　李建民律師
右上訴人因違反公職人員選舉罷免法案件，不服臺灣臺北地方法院九十二年度訴字第
八四號，中華民國九十二年五月二十三日第一審判決（起訴案號：臺灣臺北地方法院
檢察署九十一年度偵字第一０三０三號），提起上訴，經判決後，由最高法院發回更
審，本院判決如左：
    主  文
原判決關於乙○○部份撤銷。
乙○○共同連續對於有投票權之人，交付賄賂，而約其為一定之行使，處有期徒刑陸
月，如易科罰金，以佰元折算壹日，褫奪公權貳年。緩刑年。新台幣壹萬元沒收
之。
    事  實
一、乙○○與劉福興（業經判決確定）為夫妻關係，乙○○係民國（下同）九十一年
    度臺北縣深坑鄉第十七屆第二選區鄉民代表選舉侯選人，為求順利當選該屆鄉民
    代表，與劉福興共同基於行賄有投票權人之概括犯意聯絡，推由劉福興於同年五
    月二十七日下午，赴臺北縣深坑鄉○○街七十四號三樓孫顏姜（業經不起訴處分
    ）住處，依孫顏姜
    蔡秋萍），以每票新台幣（下同）二千元之代價，共交付八千元之賄賂予孫顏姜
    ，要求孫顏姜及其家人孫竹頭、孫天來、蔡秋萍（後二人另為不起訴處分）等有
    投票權之人，於選舉時為投票權之一定行使，投票給乙○○。劉福興又於同月下
    旬某日上午八時許，至臺北縣深坑鄉○○街十七巷二弄六號向有投票權之人甲○
    ○（另經不起訴處分）住處行求賄賂，同預計以每票二千元之代價，要求甲○○
    之有投票權之人於選舉時為投票權之一定行使，投票給乙○○，但為甲○○所拒
    。嗣於九十一年六月五日為法務部調查局臺北縣調查站執行搜索蔡秋萍住處時，
    由蔡秋萍主動提出前開賄款八千元扣案而查獲。
二、案經法務部調查局臺北縣調查站移送臺灣臺北地方法院檢察署檢察官聲請簡易判
    決處刑，經原審改依通常程序審理。
    理  由
一、訊據上訴人即被告乙○○供承與被告劉福興係屬夫妻，並參選右揭臺北縣深坑鄉
    第十七屆第二選區鄉民代表之事實，惟矢口否認有右揭賄選犯行，辯稱：劉福興
    替伊買票是其個人行為，伊是事後經劉福興告知始知情，並責問劉福興為何買票
    ，因伊要清白競選，所以不會去買票，縱使落選也無所謂，伊選舉全部總共花五
    十一萬元左右，伊與孫顏姜與甲○○只是鄰居，並不熟，也沒有特別交情，伊甚
    且不知甲○○的名字云云，經查：
(一)被告乙○○與劉福興為夫妻關係，而被告乙○○參選民國九十一年度臺北縣深坑
    鄉第十七屆第二選區鄉民代表時，為求順利當選該屆鄉民代表，同案被告劉福興
    有向該選區內孫顏姜及其
    交付賄賂八千元予孫顏姜，暨向有投票權人之甲○○行求於選舉時投票予被告乙
    ○○等情，業經同案被告劉福興於原審法院調查時及本院前審調查時坦承在卷（
    見原審卷第二八頁、本院選上訴卷第二三頁），核與證人孫天來、蔡秋萍（即孫
    顏姜之子及媳婦）、孫顏姜及甲○○分別於警詢、偵查中及本院本審審理時證述
    之情節大致相符﹔至證人孫顏姜於偵查中及原審法院調查時雖證稱：劉福興拿八
    千元給伊只講說要給我們買水果，沒有講選舉的事云云，惟查劉福興與孫顏姜家
    人僅為鄰居關係，劉福興在此之前從未拿錢給孫顏姜家人供買水果之用，彼此間
    亦無何金錢往來，此經同案被告劉福興供述在卷，同案被告劉福興若基於鄰居情
    誼欲贈送水果予孫顏姜，則其儘可逕予購買水果贈送，又豈有竟一次即交付高達
    八千元供孫顏姜購買水果之理，顯與常情有違，證人孫顏姜上揭於偵查中及原審
    法院調查時所為之證述要係迴護同案被告劉福興之詞，不足採信，應以證人孫顏
    姜於警詢時之證述較為可信，同案被告劉福興交付孫顏姜之八千元應係孫顏姜許
    以投票予被告乙○○之對價，此外，復有法務部調查局臺北縣調查站搜索筆錄乙
    份及證人蔡秋萍主動提供之賄賂八千元扣案可資佐證。
(二)被告乙○○雖以劉福興向有投票權人賄選係劉福興個人行為，與其無涉，惟查被
    告乙○○與劉福興係屬夫妻，關係密切，此次選舉，同案被告劉福興並為被告乙
    ○○之助選員及負責駕駛宣傳車等情，此據被告乙○○及劉福興供述在卷，而此
    次臺北縣深坑鄉第十七屆第二選區鄉民代表候選人計有十三人參選，女性代表候
    選人有三人，婦女保障名額僅一名，競爭可謂激烈，被告乙○○與劉福興對於如
    何在該次選舉中使被告乙○○能獲得勝選應有相當之謀劃，尤以事涉買票之違法
    行為，牽涉競選策略及競選經費之花用，且鄉民代表選舉係最基層之民意代表選
    舉，選區小，選民亦少，競選團隊亦僅數人，依被告乙○○所述其競選團隊僅伊
    夫妻及小姑劉秀玉等人等語，則就如何確切掌握特定選民意向之競選策略及競選
    經費之預算及支出，同案被告劉福興與被告乙○○應無未共同籌謀及盤算之理，
    況查鄉民代表之選舉，其選民既少，而買票之對象，並非人人均可收買，且為求
    有效及安全，亦應經由被告乙○○及劉福興等人週詳研判確定交付賄賂有效後，
    始可付之行動，更非任由劉福興個人擅自盲目為之，且一般選舉交付賄賂之對象
    多係近鄰或親朋，並非不特定之人，是被告乙○○對於其夫劉福興以交付賄賂予
    有投票權人並屬渠等鄰居之孫顏姜等人之方式助選，實難諉僅屬劉福興個人行為
    。又經原審法院致函中華民國銀行商業同業公會全國聯合會查詢被告乙○○及劉
    福興二人本次競選期間在全國金融機構之提存款往來紀錄，被告乙○○自日盛國
    際商業銀行於九十一年五月十三日提領現金三十萬元（餘額二萬三千五百八十三
    元），自深坑郵局定期存款四十六萬元（期間自九十年五月十四日至九十一年五
    月十四日）中於九十一年五月二十三日提領現金四十五萬元、自臺北縣深坑鄉農
    會於九十一年五月十二日提領現金六萬元、於九十一年六月十日提領現金五萬元
    、於九十一年六月十一日提領現金二萬元、於九十一年六月十八日提領現金三萬
    元；同案被告劉福興於深坑郵局有定期存款五十萬元（定存期間九十一年一月八
    日至九十一年四月八日），其於九十一年四月二十五日自深坑郵局定存五十萬元
    中提領現金十萬元，轉存四十萬元，並隨即於九十一年五月二十七日將轉存之四
    十萬元提領現金，分別有日盛國際商業銀行內湖分行九十二年三月十二日日盛內
    湖字第九二０九七號函、臺北縣深坑鄉農會九十二年三月七日北縣深農信字第０
    ０七五號函、中華郵政股份有限公司九十二年三月二十日儲字第０九二０七０三
    ０一一號函暨檢附之交易紀錄在卷可憑，由上所述提款紀錄可知，被告乙○○及
    劉福興二人於該次選舉投票日九十一年六月八日前後，均有大筆之提款紀錄，在
    投票日之前二人之提款金額合計高達一百三十一萬元，其中自被告乙○○上述帳
    戶內提領之金額即已達八十一萬元，而縱被告乙○○所辯其中於九十一年五月十
    二日所提領現金六萬元及同年六月十日所提領現金五萬元係用於繳交互助會會款
    予會首許素娥等語，係屬真實，惟連同自同案被告劉福興上述帳戶所提領之總金
    額，其逾被告乙○○供稱競選期間所花費約五十一萬元之金額甚鉅，而被告乙○
    ○就其餘款項之流向均未能確切指明，且以被告乙○○與同案被告劉福興係屬夫
    妻，並參以適逢被告乙○○參選臺北縣深坑鄉第十七屆第二選區鄉民代表期間，
    同時自渠等二人上述帳戶提領鉅額款項，且依同案被告劉福興並為被告乙○○之
    助選員，被告乙○○與同案被告劉福興間就自上述帳戶所提領之款項究應如何運
    用於競選活動當有所盤算，而非任由同案被套劉福興盲目花用，是被告乙○○就
    同案被告劉福興賄選之對象及金額，應有犯意聯絡及行為分擔，被告乙○○所辯
    伊對買票事不知情，係劉福興事後才告知云云，暨同案被告劉福興所辯有關買票
    之情事前未告知乙○○云云，要屬圖卸刑責及迴護之詞，不足採信。
(三)至同案被告劉福興雖於原審法院調查時供稱：伊於九十一年四月底借給謝文忠十
    萬元，利息一分，後來五月底又借給他四十萬元，利息也是一分云云，而證人謝
    文忠於原審法院審理時亦到庭證稱：伊於九十一年四月底向劉福興借款十萬元，
    九十一年五月底借款四十萬元云云，惟同案被告劉福興就如何借錢予證人謝文忠
    ，其於原審法院審理時供稱：謝文忠九十一年四月初打電話向伊借錢，伊請他等
    到月底，月底某天晚上謝文忠親自到伊家，將車停在路旁沒有下車，伊交付他十
    萬元。而在五月底某天晚上八、九點左右謝文忠開車來，伊再借他四十萬元，伊
    二次借錢給他都有寫借據，謝文忠每個月給伊利息五千元，都是親自拿來給伊，
    謝文忠的媽媽住二十三號，就在伊家隔壁，而謝文忠在伊家對面開安親班，之前
    謝文忠向伊借款都沒有超過十萬元，也沒有超過六、七個月才還，此次二筆借款
    他說要借一年多至一年半等語（見原審卷第一三七頁至第一三九頁），而證人謝
    文忠於原審法院調查時證稱：伊都是晚上開吉普車去文化街三十號，文化街是大
    馬路，劉福興的老家在對面，但他沒有住老家，應該住埔新村，伊沒有去過劉福
    興的家，第一次拿錢伊有下車，也有寫借據。二次借錢的時間，都在晚上十點多
    至十一點之間，都是伊開車來安親班，劉福興的媽媽住安親班的斜對面，他沒有
    與他媽媽住在一起。伊到目前都有在還錢但沒有還完，劉福興有請伊幫他企劃選
    舉旗幟及名片等語（見原審卷第一四一頁至第一四三頁），依上開同案被告劉福
    興及證人謝文忠所述，彼等就交付借款時有無下車、晚上交付借款之時間及交付
    借款之地點等情節之供述均有不符，並參以同案被告劉福興之深坑郵局定期存款
    五十萬元於九十一年四月八日即已到期，倘證人謝文忠於四月初打電話向劉福興
    借款，同案被告劉福興又何須請證人謝文忠等到四月底才來拿錢，況查被告乙○
    ○於九十一年四、五月間既已決定參選臺北縣深坑鄉第十七屆第二選區鄉民代表
    ，衡情必就競選經費預為籌措，以備不時之需，則同案被告劉福興是否可能將預
    供競選所用之經費貸借他人，實非無疑，而證人謝文忠上揭證述伊曾於九十一年
    四月底、五月底各向劉福興借款十萬元、四十萬元，每月支付利息五千元云云，
    顯係附和同案被告劉福興之詞，不足採信，自難採為有利被告乙○○等之認定。
    綜上所述，被告乙○○上揭所辯，要屬推諉卸責之詞，殊無足採，事證明確，被
    告乙○○犯行，應堪認定。
二、查被告乙○○對有投票權人之孫顏姜及其家人孫天來、孫竹頭、蔡秋萍約定為投
    票權之一定行使，並交付賄賂八千元予孫顏姜，至被告乙○○對有投票權人之甲
    ○○行求賄賂，要求甲○○於選舉時為投票權之一定行使投票給被告乙○○，惟
    為甲○○所拒，而查甲○○家中固除甲○○外，另有其太太廖靜惠、兒子張盛文
    及媳婦袁珮甄等人具有投票權，惟依證人甲○○於警詢時即證稱：劉福興到伊住
    處請伊支持乙○○，並欲將手中鈔票交給伊，伊即當場拒絕，並表示基於情誼會
    支持乙○○等語（見偵查卷第十二頁），是同案被告劉福興當時僅係行求賄賂甲
    ○○為投票權之一定行使，並尚未言及行求賄賂甲○○之家人即為甲○○所拒絕
    ，此證人甲○○於本院本審審理時亦證稱：劉福興到伊家時只對伊拜託，而伊看
    到劉福興好像要拿錢出來，就跟劉福興說這是違法的，劉福興並未對伊提及要全
    家都幫忙等語（見本院選上更（一）卷九十三年五月六日審判筆錄），足見同案
    被告劉福興當時僅係對甲○○一人為行求賄賂，核被告乙○○所為，係犯公職人
    員選舉罷免法第九十條之一第一項之對於有投票權之人，交付賄賂而約其為一定
    之行使罪及同條項之對於有投票權之人，行求賄賂而約其為一定之行使罪﹔被告
    乙○○與同案被告劉福興間，具有犯意聯絡及行為分擔，均為共同正犯。又公職
    人員選舉罷免法第九十條之一第一項之行求、交付賄賂，雖屬同一條項之不同構
    成要件，但屬階段、程度之別，是被告乙○○先後對孫顏姜、甲○○二人之犯行
    ，時間緊接，手段相似，觸犯犯罪構成要件相同之罪名，顯係基於概括犯意為之
    ，應依連續犯規定論以一交付賄賂罪，並加重其刑﹔原審就被告乙○○上述犯行
    予以論罪科刑，固非無見，惟查，本件共犯劉福興僅對甲○○一人行求賄賂，並
    無對甲○○之家人行求賄賂，亦無甲○○交付賄賂，原審認被告乙○○就甲○○
    部分，亦係犯公職人員選舉罷免法第九十條之一第一項之對於有投票權之人，交
    付賄賂，而約其為一定之行使罪，並認行求行為係屬交付行為之階段行為，不另
    論罪，其論斷尚有未洽，是被告乙○○上訴意旨否認犯罪，固無理由，惟原判決
    關於被告乙○○部份既有上揭可議之處，自應由本院予以撤銷改判，爰審酌被告
    乙○○之素行，為求勝選，竟以金錢賄選，敗壞選風，對其他候選人造成不公平
    之競爭及犯罪後之態度等一切情狀，量處有期徒刑六月，並諭知易科罰金之折算
    標準，並應依公職人員選舉罷免法第九十八條第三項之規定，宣告褫奪公權二年
    。而查被告乙○○前未曾受有期徒刑以上刑之宣告，有本院被告全國前案紀錄表
    在卷可稽，素行良好，於參選臺北縣深坑鄉第十七屆第二選區鄉民代表時，因競
    爭激烈，為求勝選，一時思慮欠周，圖以金錢賄選，而由同案被告劉福興交付或
    行求賄賂，致犯法紀，惟賄選之對象僅五人，而被告乙○○雖否認賄選，惟亦認
    劉福興賄選行為之不當，是被告乙○○經此罪刑之宣告，爾後當知所警惕，諒無
    再犯之虞，並為使被告乙○○得以繼續服務選民，本院認被告乙○○所受本件刑
    之宣告以暫不執行為適當，爰均併予宣告緩刑三年，以啟自新。至扣案之現金八
    千元係交付之賄賂，暨被告乙○○預備行求甲○○之賄賂二千元，均依公職人員
    選舉罷免法第九十條之一第三項之規定，不問屬於犯人與否，宣告沒收。
據上論斷，應依刑事訴訟法第三百六十九條第一項前段、第三百六十四條、第二百九
十九條第一項前段，公職人員選舉罷免法第九十條之一第一項、第三項、第九十八條
第三項，刑法第十一條前段、第二十八條、第五十六條、第三十七條第二項、第四十
一條第一項前段、第七十四條第一款，罰金罰鍰提高標準條例第二條，判決如主文。
本案經檢察官施慶堂到庭執行職務。
中　　　華　　　民　　　國　　九十三　　年　　　五　　　月　　 十九 　　日
                              臺灣高等法院刑事第三庭
                                  審判長法  官  張　連　財
                                        法  官  林　明　俊
                                        法  官  張  傳  栗
右正本證明與原本無異。
如不服本判決，應於收受送達後十日內向本院提出上訴書狀，其未敘述上訴之理由者
並得於提起上訴後十日內向本院補提理由書（均須按他造當事人之人數附繕本）。
                                        書記官  秦　慧　榮
中　　　華　　　民　　　國　　九十三　　年　　　五　　　月　　 十九 　　日
附錄：本案論罪科刑法條全文
公職人員選舉罷免法第九十條之一：
對於有投票權之人，行求期約或交付賄賂或其他不正利益，而約其不行使投票權或為
一定之行使者，處五年以下有期徒刑，得併科新台幣四十萬元以上四百萬元以下罰金
。
預備犯前項之罪者，處一年以下有期徒刑。
預備或用以行求期約或交付之賄賂，不問屬於犯人與否，沒收之。
犯第一項或第二項之罪，於犯罪後六個月內自首者，減輕或免除其刑；因而查獲候選
人為共犯者免除其刑。
犯第一項或第二項之罪，在偵查中自白者，減輕其刑；因而查獲候選人為共犯者，減
輕或免除其刑。
